【裁判字號】    94,易,976
【裁判日期】    951030
【裁判案由】    詐欺等
【裁判全文】
臺灣高雄地方法院刑事判決               94年度易字第976號
公  訴  人  臺灣高雄地方法院檢察署檢察官
被      告  丙○○○
選任辯護人  林鴻駿律師
上列被告因詐欺案件，經檢察官提起公訴（92年度偵緝字第2378
號），本院判決如下：
    主  文
丙○○○連續意圖為自己不法之所有，以詐術使人將本人之物交
付，處有期徒刑壹年。緩刑肆年。吳陳阿盒應於緩刑期間起算之
第壹個月起，按月於每月拾日給付壬○○○新臺幣伍仟元。
    事  實
一、丙○○○意圖為自己不法之所有，於民國87年間，在高雄縣
    茄萣鄉某處，先後3 次向其所招募互助會之會員壬○○○表
    示，未得標之活會會員有金錢需求，可由壬○○○提供金錢
    賺取利息，壬○○○可先將款項交付予丙○○○，丙○○○
    再將該款項轉交予未標得會款之活會會員，以紓解未得標會
    員之金錢需求。詎丙○○○原本即無將該金錢轉交予借款人
    之意，茲因丙○○○向壬○○○表示，其將依約交付借款人
    款項，由壬○○○賺取利息，致壬○○○陷於錯誤，誤認丙○○○會依約將款項交付借款人，而先後3 次交付丙○○○
    各新臺幣（下同）30餘萬元，合計交付1,033,140 元。嗣於
    88年6月18日丙○○○宣告止會後，壬○○○始知受騙。
二、案經壬○○○訴由臺灣高雄地方法院檢察署檢察官偵查起訴
    。
    理  由
甲、證據能力方面：
一、按被告以外之人於審判外之言詞或書面陳述，除法律有規定
    者外，不得作為證據，刑事訴訟法第159 條第1 項定有明文
    。查告訴人丁○○、江乙○○、己○○○、庚○○、壬○○○固均於司法警察調查中為陳述，茲因公訴人並未舉證證明
    前開陳述，有何刑事訴訟法第159 條之2 至同法第159 條之
    5 所示得作為證據之情事。是其等前開於司法警察調查中之
    陳述，均不具有證據能力，自應予以排除。
二、按證人、鑑定人依法應具結而未具結者，其證言或鑑定意見
    ，不得作為證據，刑事訴訟法第158 條之3 定有明文。而同
    法第159 條之1 第2 項雖規定，被告以外之人於偵查中向檢
    察官所為之陳述，除顯有不可信之情況者外，得為證據。惟
    該被告以外之人（含共同被告、共犯、被害人、證人等），
    於偵查中向檢察官所為之陳述，性質上仍屬傳聞證據（即審
    判外之陳述），然因檢察官依法有訊問被告、證人及鑑定人
    之權，證人、鑑定人且須「具結」，而檢察官向被告以外之
    人所取得之陳述，原則上均能遵守法律規定，不致違法取供
    ，其可信性極高，為兼顧理論與實務，因而規定除顯有不可
    信之情況者外，得為證據（參考刑事訴訟法第159 條之1立
    法理由）。但被告以外之人於偵查中向檢察官所為之陳述，
    仍應依法具結，始有證據能力。又告訴人之指訴如係就與待
    證事實有重要關係之親身知覺、體驗事實陳述時，即居於證
    人之地位，自應依同法第186 條第1 項規定命其具結，使告
    訴人知悉其有據實陳述之義務，以擔保其證言之真實性，該
    供述證據始具證據能力，如未踐行人證之法定調查程序，依
    法自不得作為證據（最高法院94年度臺上字第1001號、94年
    度臺上字第1644號判決意旨參照）。查告訴人丁○○、江乙○○、己○○○、庚○○、壬○○○分別於93年3 月18日、
    94年5 月5 日檢察官偵訊時陳述（見92年度偵緝字第2378號
    卷第19頁至第21頁、第43頁至第44頁），因檢察官未當庭命
    告訴人等具結，是依前開說明，上開偵訊筆錄關於待證事實
    有重要關係之親身知覺、體驗事實之陳述，均無證據能力。
貳、實體方面：
一、訊據被告丙○○○對上開事實，於本院審理時坦承不諱（見
    本院卷第77頁、第165 頁、第166 頁），核與證人壬○○○
    於本院審理時證述之情節，相互符合。復有互助會會單3張
    在卷可佐。足見被告之自白由與事實相符，自得為認定被告
    犯罪之依據。是以，被告此部分犯行事證明確，其犯行堪以
    認定，應依法論科。
二、查被告行為後，如附表1 所示之法律均業經變更，並俱於95
    年7 月1 日施行，玆經比較結果，裁判時法並未較為有利，
    從而依刑法第2 條第1 項規定，自應適用各該行為時法，亦
    即修正前刑法。是核被告所為，係犯修正前刑法第339 條第
    1 項之詐欺取財罪。被告先後3 次詐欺取財之犯行，時間緊
    接，觸犯構成要件相同之罪，顯係基於概括犯意為之，為連
    續犯，爰依刑法第56條規定以一罪論，並加重其刑。爰審酌
    被告不思以正當方式賺取財物，竟向告訴人壬○○○表示，
    會依約將款項交付借款人，致告訴人壬○○○陷於錯誤，誤
    認被告將依約交付款項予借款人，而交付被告高達百萬元借
    款，嗣被告即避不見面，造成告訴人壬○○○受有上開財產
    上之損害，且自案發後避不見面，並於通緝到案，經命具保
    後，再度棄保潛逃，益見其無心解決債務問題，犯罪情節非
    輕，惟念及被告並無前科，有臺灣高等法院被告前案紀錄表
    附卷可佐，素行尚稱良好等一切情狀，量處如主文所示之刑
    。末查被告前未曾故意犯罪，而受有期徒刑以上刑之宣告，
    有臺灣高等法院被告前案紀錄表在卷可稽，其因一時思慮，
    致觸犯本案犯行，且已與告訴人壬○○○達成和解，賠償告
    訴人壬○○○229 萬元，並承諾每月分期給付5 千元乙節，
    有調解筆錄1 份在卷可稽（見本院卷第125 頁），被告經此
    次偵審之教訓，應無再犯之虞，爰依現行刑法第74條第1 項
    第1 款規定宣告緩刑4 年（緩刑應逕行援引修正後刑法之規
    定，無庸比較新舊法，最高法院95年第8 次決議參照），以
    啟自新。又斟酌被告尚積欠告訴人壬○○○巨額款項，併依
    修正後刑法第74條第2 項第3 款規定課予被告如主文所示之
    負擔，以確保被告能確實依調解契約履行給付。
三、公訴意旨另以：被告丙○○○平日係家庭主婦，並無任何收
    入，明知其經濟狀況不佳，並無支付會款之資力，竟隱瞞該
    事實，思以會養會招募互助會，基於意圖為自己不法所有之
    概括犯意，先後於農曆（下同）85年5 月8 日、86年7 月10
    日、87年7 月9 日，自任會首，招募告訴人丁○○、江乙○○、己○○○、庚○○、壬○○○等人為會員，連續在高雄
    縣茄萣鄉○○路○段151 巷30號住處招募如附表2 所示每會
    每月5 千元之民間互助會3 組，開標方式係由會員書寫標單
    ，載明姓名、出標金額，由出標金額最多之人得標。詎被告
    明知前揭互助會並無「麗秀」、「黃小姐」、「順福」、「
    阿芳」等會員，竟於上址多次冒用該等人及其他不詳真正會
    員之名義，在標單上偽填上開會員名義及擬出利息之數額，
    持以行使參與競標並標得會款，足以生損害於被冒標之會員
    及告訴人丁○○、江乙○○、己○○○、庚○○、壬○○○
    等活會會員，並進而向其他活會會員詐稱係前揭虛構之會員
    得標，致使活會及被冒標之會員均陷於錯誤，而陸續交付各
    次會款予丙○○○。嗣於88年6 月18日，被告突然中途宣告
    全面止會，且避不見面，告訴人壬○○○等活會會員互相查
    探，發覺附表2 所示互助會之活會會員人數不符，始知受騙
    ，因認被告此部分涉犯刑法第216 條、第220 條第1 項之行
    使偽造私文書罪、同法第339 條第1 項之詐欺取財罪等語。
  (一)按犯罪事實應依證據認定之，無證據不得認定其犯罪事實；
    又不能證明被告犯罪者，應諭知無罪之判決，刑事訴訟法第
    154 條第2 項及第301 條第1 項分別定有明文。次按刑事訴
    訟法上所謂認定犯罪事實之證據，係指足以認定被告確有犯
    罪行為之積極證據而言，如未能發現相當證據或證據不足以
    證明，自不能以推測或擬制之方法，以為裁判基礎，最高法
    院29年上字第3105號及40年臺上字第86號分別著有判例可資
    參照。
  (二)公訴人認被告涉犯前開犯行，係以被告供承其無資力，仍能
    召集互助會，並有告訴人丁○○、乙○○、己○○○、庚○○、壬○○○之指述，及被告書寫不足會之互助會清單3 紙
    為其主要之論據。被告則堅決否認有何詐欺犯行，辯稱：「
    麗秀」、「黃小姐」、「順福」、「阿芳」均有參加互助會
    ，「麗秀」是指薛辛○○，「黃小姐」是指戊○，「順福」
    叫吳順福，「阿芳」有人叫她「子仔」，不知道其真實姓名
    ，「麗秀」等人均有參加互助會，我並未用冒用「麗秀」等
    人之名義得標，我因遭「阿桃」等死會會員倒會，才無法給
    付會款等語。經查：
    1.被告分別於85年5 月8 日、86年7 月10日、87年7 月9 日
      ，自任會首，招募告訴人丁○○、江乙○○、己○○○、
      庚○○、壬○○○等人為會員，連續在高雄縣茄萣鄉○○
      路○段151 巷30號住處招募如附表2 所示之民間互助會3
      組乙節，業據被告供承在卷，復有會單3 紙在卷可稽（見
      89年度他字第457 號卷第6 頁至第8 頁），上開事實固堪
      認定。
    2.證人薛辛○○於本院審理時證稱：我有跟86年7 月10日的
      會2 會，另外跟87年7 月9 日的會2 會，我是用會單上「
      麗秀」的名義跟會，我一直繳交會款到被告倒會，我認識
      己○○○、壬○○○、丁○○、庚○○及乙○○等人等語
      （見本院卷第109 頁至第110 頁），及證人戊○於本院審
      理時證稱：我有參加86年7 月10日被告起的互助會1 會，
      我不知道被告是用何名義寫在會單上，會單上黃小姐可能
      是我等語（見本院卷第111 頁至第112 頁），則「麗秀」
      （即薛載麗秀）、「黃小姐」（即戊○）確有參加被告所
      招募之互助會，至為明確。是以，公訴意旨認被告明知前
      揭互助會並無「麗秀」、「黃小姐」等會員，竟冒用其等
      名義偽填標單，參與競標並標得會款乙節，顯屬無據。
    3.至告訴人丁○○、江乙○○、己○○○、庚○○、壬○○○固均於司法警察調查中證述被告有冒標之犯行，惟前開
      證述並無證據能力，已如前述。再告訴人丁○○、江乙○○、己○○○、庚○○、壬○○○固分別於93年3 月18
      日、94年5 月5 日檢察官偵訊時證述被告有冒標之犯行，
      惟檢察官並未令其等具結，前開證述均無證據能力，亦如
      前述。則公訴人以告訴人丁○○、江乙○○、己○○○、
      庚○○、壬○○○之證言，認被告有冒標之犯行，顯屬無
      據。至告訴人提出之會單上雖有「不足18會」、「不足52
      會」等記載（見88年度偵字第28588 號卷第8 頁至第9 頁
      ），惟前開記載之文義不明確，亦難憑此認定被告有何冒
      標之犯行，
    4.刑法上之詐欺罪，必行為人主觀上有不法所有之意圖，客
      觀上有施用詐術使人陷於錯誤之行為，始足當之。被告雖
      於檢察官偵訊時自承：其因經濟不好，欠了許多錢，才起
      會賺錢，來還欠款等語（見92年度偵緝字第2378號卷第20
      頁反面），惟被告招募互助會擔任會首，取得首會會款，
      對其經濟狀況之改善自有助益，反觀會員參加互助會，依
      契約之約定繳交會款，並獲得利息報酬，此種互助會之運
      作於民間沿襲已久，尚難認被告因經濟狀況不好，而招募
      民間互助會，即遽認被告於主觀上有不法所有之意圖，並
      認會員繳交會款，係因錯誤而繳交，亦甚明確。是以，公
      訴意旨認被告自承其因經濟不好，才招募互助會，乃認被
      告有不法所有之意圖乙節，顯屬無據。
    5.綜上，本件調查證據之結果，仍不能使一般人達於無合理
      之懷疑，而確信被告有何行使偽造私文書，及因施用詐術
      ，致告訴人丁○○等人陷於錯誤而交付會款之情事，是被
      告之辯解應可採信。此外，公訴人並未就其所起訴之犯罪
      事實，提出證據及說服之實質舉證責任，證明被告有公訴
      意旨所載之行使偽造私文書及詐欺取財犯行，因公訴人認
      該部分犯行與被告前開涉犯之詐欺取財犯行有法律上一罪
      關係，爰不另為無罪之諭知，附此敘明。
據上論斷，應依刑事訴訟法第299 條第1 項前段，刑法第2 條第
1 項前段、第74條第1 項第1 款、第2 項第3 款，修正前刑法第
56條、第339 條第1 項，罰金罰鍰提高標準條例第1 項前段，判
決如主文。
本案經檢察甲○○到庭執行職務。
中    華    民    國    95    年    10    月    30    日
                  刑事第十二庭  審判長法  官  施柏宏
                                      法  官  黃宗揚
                                      法  官  洪能超
以上正本證明與原本無異。
如不服本判決，應於判決送達後10日內，向本院提出上訴狀。
中    華    民    國    95    年    10    月    30    日
                                      書記官  曾小玲
附件本案論罪科刑適用之法條
中華民國刑法第339條
意圖為自己或第三人不法之所有，以詐術使人將本人或第三人之
物交付者，處5 年以下有期徒刑、拘役或科或併科1 千元以下罰
金。
以前項方法得財產上不法之利益或使第三人得之者，亦同。
前二項之未遂犯罰之。
 附表1
┌──────┬─────────────┬─────────────┬───────┬────┐
│相關變更條文│行為時法（下稱舊法）之內容│裁判時法（下稱新法）之內容│比  較  理  由│備    註│
├──────┼─────────────┼─────────────┼───────┼────┤
│【罰金刑貨幣│依法律應處罰金、罰鍰者，就│中華民國94年1 月7 日刑法修│刑法之貨幣單位│經按現行│
│單位之變更】│其原定數額得提高為2 倍至10│正施行後，刑法分則編所定罰│由「元（指銀元│法規所定│
│罰金罰鍰提高│倍（刑法乃係定明10倍）。第│金之貨幣單位為新臺幣。94年│）」變更為「新│貨幣單位│
│標準條例第1 │1 條所定得提高倍數之規定，│1月7日刑法修正時，刑法分則│臺幣」，且刑法│折算新臺│
│條前段、第5 │於本條例修正後制定之法律，│編未修正之條文定有罰金者，│分則之罰金數額│幣標準條│
│條與刑法施行│不適用之；本條例修正前公布│自94年1 月7 日刑法修正施行│，亦視該分則先│例第2 條│
│法第1 之1條 │之法律，於本條例修正後修正│後，就其所定數額提高為30倍│前曾修正與否，│之規定折│
│第1 項、第2 │其罰金罰鍰數額或法律經全部│。但72年6 月26日至94年1 月│分別提高3 或30│算後等值│
│項          │修正而其罰金罰鍰數額未予變│7 日新增或修正之條文，就其│倍。          │，是以新│
│            │更者，亦同。              │所定數額提高為3 倍。      │              │法並未較│
│            │                          │                          │              │有利。  │
├──────┼─────────────┼─────────────┼───────┼────┤
│刑法第33條第│罰金：（銀元）1 元以上。  │罰金：新臺幣1000元以上…。│罰金刑之下限，│舊法有利│
│5 款：罰金刑│                          │                          │由銀元10元（亦│        │
│下限變更    │                          │                          │經提高）即新臺│        │
├──────┼─────────────┼─────────────┼───────┼────┤
│法定刑之加重│1、修正前刑法第67條：「有 │1、修正後刑法第67條：「有 │舊法罰金刑之最│修正前之│
│方法        │   期徒刑加減者，其最高度 │   期徒刑或罰金加減者，其 │低度不加重    │刑法有利│
│            │   及最低度同加減之。」。 │   最高度及最低度同加減之 │              │於被告  │
│            │                          │   。」                   │              │        │
│            │2、修正前第68條：「拘役或 │2、修正後刑法第68條：「拘 │              │        │
│            │   罰金加減者，僅加減其最 │   役加減者，僅加減其最高 │              │        │
│            │   高度。」。             │   度。」。               │              │        │
├──────┼─────────────┼─────────────┼───────┼────┤
│ 【連續犯】 │第56條：連續數行為而犯同一│（刪除）                  │新法刪除連續犯│被告先後│
│            │之罪名者，以一罪論。但得加│                          │之規定。      │多次之犯│
│            │重其刑至2 分之1 。        │                          │              │行，依新│
│            │                          │                          │              │法須分論│
│            │                          │                          │              │併罰，依│
│            │                          │                          │              │舊法則僅│
│            │                          │                          │              │論一罪，│
│            │                          │                          │              │是舊法有│
│            │                          │                          │              │利。    │
├──────┼─────────────┼─────────────┼───────┼────┤
│整體比較結果│舊法罰金下限較低，且舊法構成連續犯，僅論以一罪，舊法對被告較有利，應適用修正前之│
│            │刑法                                                                            │
└──────┴────────────────────────────────────────┘
附表2
┌─┬───────┬───┬────┬───────────┬────┐
│編│   會  期     │ 會數 │標會金額│被冒標之會員          │備註    │
│號│              │      │        │                      │        │
├─┼───────┼───┼────┼───────────┼────┤
│一│85年5月8日起至│80會  │5千元   │共冒標18會，惟被冒標之│採內標制│
│  │88年7月22日止 │      │        │會員不詳。            │        │
│  │，每月8日、22 │      │        │                      │        │
│  │日標會。      │      │        │                      │        │
├─┼───────┼───┼────┼───────────┼────┤
│二│86年7月10日起 │86會  │5千元   │共冒標34會，惟被冒標之│採內標制│
│  │至90年1月10日 │      │        │會員不詳。            │        │
│  │止，每月10日、│      │        │                      │        │
│  │24日標會。    │      │        │                      │        │
├─┼───────┼───┼────┼───────────┼────┤
│三│87年7月9日起至│75會  │5千元   │共冒標6會，惟被冒標之 │採內標制│
│  │90年8月9日止，│      │        │會員不詳。            │        │
│  │每月9日標會。 │      │        │                      │        │
└─┴───────┴───┴────┴───────────┴────┘


司法院資訊處製作；財團法人民間司法改革基金會備份。
